【裁判字號】    89,易,4539
【裁判日期】    900418
【裁判案由】    詐欺
【裁判全文】
臺灣高雄地方法院刑事判決                        八十九年度易字第四五三九號
    公  訴  人  臺灣高雄地方法院檢察署檢察官
    被      告  乙○○
    被      告  戊○○
    選任辯護人  翁明圓
右列被告因詐欺案件，經檢察官提起公訴（八十九年度偵續字第一二八號），本院判
決如左：
    主  文
乙○○、戊○○均無罪。
    理  由
一、公訴意旨略以：被告乙○○、戊○○二人原係夫妻關係（已於民國七十四年十二
    月七日離婚），其二人明知渠等已陷於無資力之窘境，竟隱瞞已離婚之事實，共
    同意圖為自己不法之所有，由乙○○於八十二年三月二十二日，在高雄市○鎮區
    ○○路三五０巷八號丁○○○住處，對丁○○○佯稱其因做生意週轉資金之故，
欲商借新台幣（下同）一百六十三萬元，戊○○則附和稱只須週轉三、四個月，
    其並願意負保證之責等語，乙○○並又交付發票日為八十二年三月二十四日，到
    期日為同年七月二十五日，票面金額為一百七十三萬元之本票一紙及提供座落嘉
    義縣義竹鄉○○段第一六三六號土地所有權狀一份，以取信丁○○○。丁○○○
    基於與乙○○、戊○○二人曾是鄰居，又與戊○○係國泰人壽保險公司之同事，
    因而陷於錯誤，乃以自己所有房屋向高雄市第十信合作社︵現為泛亞銀行︶貸款
    一百六十萬元，如數借給。詎事後屆期，乙○○、戊○○二人竟未有任何還款表
    示，除本票提示付款遭拒，聲請查封拍賣乙○○所有前揭土地，亦無拍賣實益，
    且乙○○均避不見面，戊○○則表示全不知情而推卸責任，丁○○○至此始知受
    騙，並因而受累導致自己所有房屋亦遭查封拍賣，因認被告乙○○、戊○○二人
    涉有刑第三百三十九條第一項詐欺取財罪嫌。
二、按犯罪事實應依證據證據認定之，無證據不得推定其犯罪事實，刑事訴訟法第一
    百五十四條定有明文。又事實之認定，應憑證據，如未能發現相當證據，或證據
    不足以證明，自不能以推測或擬制之方法，為裁判基礎（最高法院四十年台上字
    第八六號判例參照）；而告訴人之告訴，係以使被告受刑事訴追為目的，是其陳
    述是否與事實相符，仍應調查其他證據以資審認（最高法院五十二年台上字第一
    三００號判例參照），易言之，即藉由補強證據之存在，以增強或擔保告訴人陳
    述之證明力（最高法院八十七年度台上字第二一七六號判決要旨參照）。且認定
    犯罪事實所憑之證據，雖不以直接證據為限，間接證據亦包括在內，然無論直接
    證據或間接證據，其為訴訟上之證明，須於通常一般之人均不致有所懷疑，而得
    確信其為真實之程度者，始得據為有罪之認定，倘其證明尚未達此一程度，而有
    合理之懷疑存在而無從使事實審法院得有罪之確信時，即應由法院為諭知被告無
    罪之判決（最高法院七十六年台上字第四九八六號判例參照）。再按刑法第三百
    三十九條第一項詐欺罪之成立，以意圖為自己或第三人不法之所有，以詐術使人
    將本人或第三人之物交付為要件，若行為人所用方法，不能認為詐術，亦不致使
    人陷於錯誤，則不得遽以該罪相繩（最高法院四十六年台上字第二六Ｏ號判例）
    。至於債務人於債之關係成立後，如有未依債之本旨履行民事債務之情形，在一
    般社會經驗上可能之原因甚多，縱令是出於惡意不為履行，苟無足以證明其在債
    之關係發生時，自始即具有不法所有意圖之積極證據，亦僅能令負民事之遲延給
    付責任，依刑事訴訟法第一百五十四條之規定，尚不得據此債信違反之客觀事態
    ，而推定債務人原有詐欺取財之犯意。
三、本件公訴人認被告二人涉有右開犯行，無非係以告訴人丁○○○指訴甚詳，並有
    本票、土地所有權狀各一紙可稽，亦有高雄市票據交換所第二類票據退票資料查
    詢簡覆單一紙可憑，足認且被告乙○○於八十一年度之經濟狀況欠佳，亦有高雄
    市票據交換所第二類票據退票資料查詢簡覆單一紙可憑，而其提供之土地又經拍
    賣無實益，亦有八十六年十二月二十三日嘉院貴民八十六執誠字第五二一０號囑
    託查封登記函及八十七年一月十四日嘉院貴民執誠字第五二一０號台灣嘉義地方
    法院債權憑證可參，另被告戊○○與告訴人具有鄰居及同事特殊關係，出面向告
    訴人商借款項，並且被告乙○○與被告戊○○當時之戶籍地地址相同，行動電話
    帳單寄送地址為高雄市○○區○○路三六三巷十五號六樓之二，亦與被告戊○○
    目前之戶籍地址相同，有中華電信費帳單及被告戊○○之戶籍謄本各一份為證，
    而且被告乙○○並非國泰人壽保險公司之職員，理應無法由該公司獲得任何薪資
    或營利所得，惟國泰人壽保險公司於八十五年度卻曾給付被告乙○○薪資、營利
    及其他所得共十一萬六千六百十三元，有財政部高雄市國稅局綜合所得稅各類所
    得查詢清單一份足憑，因而足認被告二人雖有離婚之實，然其無在經濟上或生活
    交往上，均過從甚密，因而認定係被告二人共同施以詐術向告訴人借款等語。
四、訊據被告乙○○堅決否認有何上揭詐欺犯行，辯稱：伊與告訴人金錢往來多年，
    並非第一次借款，並且伊有有提供土地所有權狀供擔保，並簽發本票，利息亦有
    繳納，並無詐欺之故意等語。而被告戊○○則以被告乙○○與告訴人之借款與之
    無關，並非其與被告乙○○共同向告訴人所借等語置辯。經查：
    （一）本件被告乙○○與告訴人丁○○○二人於八十一年八月三日起即有共同借
          款二百五十萬元，而以丁○○○位於高雄市○鎮區○○路三五０巷八號，
          即高雄市○○段○○段九六九建號及其土地，委託土地代書甲○○辦理扺
          押權設定等情，業據證人甲○○證述在卷（見本院九十年一月八日訊問筆
          錄），並有高雄市○鎮區○○路三五０巷八號之土地及建物登記簿他項權
        登記簿在卷可憑，而被告乙○○與告訴人亦有長期之里長里民及鄰居關係
          ，亦據告訴人之女丙○○供承在卷（見本院九十年四月四日審判筆錄），
          是以，被告乙○○與告訴人丁○○○為本件系爭借款前已與告訴人陳段麗
          凰向他人共同借下鉅額之金錢，復又有長期鄰居關係，告訴人供稱其與被
          告乙○○並不相熟，顯非可採。
    （二）又被告乙○○於八十二年三月二十四日向告訴人借款後，迄八十二年十月
          二十七日止均有按月匯款一萬元至告訴人高雄市第十信用合作社（即泛亞
          商業銀行前身）帳號０１０─００１─00000000─九繳納利息，
          此亦有泛亞銀行前鎮分行九十年一月十一日泛前發字第五九號函附件告訴
          人上開帳號進出明細表一份可按，另泛亞銀行前鎮分行亦函覆告訴人於八
          十二年三月二十五日向高雄市第十信用合作社申貸之短期借款三百萬元，
          於八十二年度繳息均正常等情，有泛亞銀行前鎮分行八十九年十二月十三
          日泛前發字第一九０七號函文在卷足憑，而告訴人對此亦僅表示被告未依
          合約按月給付三萬元等語，是以，告訴人所供稱被告乙○○利息分文未繳
          等語亦非可採。
    （三）另查被告乙○○雖係八十一年十二月四日被列為永久拒繳往來戶，此有高
          雄市票據交換所九十年二月十三日高市票交業七字第０四九０號，惟被告
          乙○○於借款當時並未以開立本票為擔保消費借貸債務為由，以取得告訴
          人之借款，係告訴人之女丙○○事後為保全債權始要求被告乙○○開立乙
          節，亦據證人丙○○證述在卷（見本院九十年四月十八日審判筆錄），故
          告訴人之借款尚難認係被告乙○○開立本票擔保所致。而被告乙○○另交
          付丙○○為其所有嘉義縣義竹鄉岸腳鄉一六三六地號之土地所有權狀一紙
          作為上開金錢消費借貸之擔保，雖經告訴人事後拍賣無實益，但該紙所有
          權狀有無並非告訴人丁○○○當初借款予被告乙○○之考慮因素，是以亦
          難認與被告乙○○交付所有權與告訴人金錢之借貸間有因果關係。況該筆
          土地之當時市價為何，自不得以事後拍賣無實益來加以論斷。
    （四）末查被告戊○○既無於告訴人與被告乙○○之借據上簽名為共同借款人，
          亦無於事後證人丙○○為保全債權而要求被告乙○○所開立本票背書或為
          共同發票人，若告訴人當初借款之對象為被告二人，何以在借據上均未出
          現被告戊○○之姓名，且於事後亦無要求其於本票上背書或共同發票以擔
          保消費借貸債務，顯非事理之常，自難認被告戊○○與本件系爭借款有涉
          ，況被告戊○○與被告乙○○有無婚姻關係，對於告訴人本不負告知義務
          ，而於本件借款中被告戊○○亦對於告訴人不負有作為義務之保證人地位
          ，尚難以未告知告訴人已離婚之事實即遽認被告戊○○有以不作為施以詐
          術。
五、綜上所述，被告乙○○既無施何詐術使告訴人丁○○○與之締結消費借貸契約而
    給付金錢，復告訴人與先前於八十一年八月起亦與被告乙○○共同多次向他人借
    款，並無發生債務不履行之情事，對被告乙○○之財務狀況亦應十分了解，而仍
    未要求被告開立本票或其他擔保之情況借款，且被告自借款後七個月內亦有給付
    一萬元之利息於告訴人，此外，被告戊○○並非本件借款之相對人，又無證據足
    認被告戊○○就該系爭消費借貸對於告訴人須負保證人義務，二人均難認有不法
    所有之意圖及施用詐術之行為，本院復查無其他積極證據足資證明被告確有公訴
    人所指之犯行，是本件純屬被告與告訴人間之民事糾葛，應循民事程序解決始為
    正途。被告二人犯罪既不能證明，揆諸前開規定及說明，自應為被告二人無罪之
    諭知。
據上論斷，應依刑事訴訟法第三百零一條第一項，判決如主文。
中     華     民     國     九十     年      四      月     十八     日
                                  臺灣高雄地方法院刑事第二庭
                                      法  官  廖  建  瑜
右正本證明與原本無異。
如不服本判決，應於判決送達後十日內，向本院提出上訴狀。
                                      書記官  歐  文  政
中    華    民    國      九十      年      四      月      二十三      日


司法院資訊處製作；財團法人民間司法改革基金會備份。
